ACORDAO-COMPLETO-2399384

ACÓRDÃO 7676/2020 ATA 23/2020 - PRIMEIRA CÂMARA

VISTOS, relatados e discutidos estes autos de tomada de contas especial instaurada pelo Fundo Nacional de Desenvolvimento da Educação (FNDE) , relativa à aplicação de recursos transferidos ao município de Rio Preto da Eva - AM no âmbito do Programa Nacional de Apoio ao Transporte do Escolar de 2007 (Pnate) .
ACORDAM os ministros do Tribunal de Contas da União, reunidos em sessão da 1ª Câmara, diante das razões expostas pelo relator, em:
9.1. rejeitar as alegações de defesa apresentadas por Anderson José de Sousa;
9.2. julgar irregulares as contas do Sr. Anderson José de Sousa, com fundamento no art. 16, III, "c", da Lei 8.443/1992, e condená-lo ao pagamento das quantias a seguir especificadas, atualizadas monetariamente e acrescidas de juros de mora, calculados a partir das datas especificadas até a data do efetivo recolhimento, fixando o prazo de 15 (quinze) dias, a contar da notificação, para que comprove, perante o Tribunal (art. 214, III, "a", do RI/TCU) , o recolhimento da dívida aos cofres do Fundo Nacional de Desenvolvimento da Educação, na forma da legislação em vigor:
	Valor (R$) 
	Data

	31.120,97
	30/4/2007

	31.120,97
	30/4/2007

	31.120,97
	31/5/2007

	31.120,97
	29/6/2007

	31.120,97
	31/7/2007

	31.120,97
	31/8/2007

	31.120,97
	28/9/2007

	31.120,97
	27/10/2007

	31.121,01
	1/12/2007

9.3. autorizar, desde logo, nos termos do art. 28, II, da Lei 8.443/1992, a cobrança judicial das dívidas, caso não atendida a notificação;
9.4. em cumprimento ao disposto no § 3º do art. 16 da Lei 8.443/1992, remeter cópia desta deliberação à Procuradoria da República no Estado do Amazonas.

Tomada de contas especial em razão da impugnação total dos recursos transferidos no âmbito do Programa Nacional de Apoio ao Transporte do Escolar de 2007 (Pnate).

Primeira Câmara

Município de Rio Preto da Eva - AM.

3. Interessados/Responsáveis:
3.1. Responsável: Anderson José de Sousa (XXX.737.082-XX).

13.1. Ministros presentes: Walton Alencar Rodrigues (Presidente), Benjamin Zymler, Bruno Dantas e Vital do Rêgo.
13.2. Ministros-Substitutos presentes: Augusto Sherman Cavalcanti, André Luís de Carvalho e Weder de Oliveira (Relator).

ACORDAO-COMPLETO-2484691

Acórdão 4239/2022 - Primeira Câmara

ANDERSON JOSE DE SOUZA

TRF-1

WEDER DE OLIVEIRA

Trata-se de tomada de contas especial instaurada pelo Fundo Nacional de Desenvolvimento da Educação (FNDE) , em desfavor do Sr. Anderson José de Sousa, prefeito municipal de Rio Preto da Eva/AM nas gestões 2005-2008 e 2017-2020, em razão da impugnação total dos recursos transferidos ao município no âmbito do Programa Nacional de Apoio ao Transporte do Escolar de 2007 (Pnate/2007) .
2.	Transcrevo, com os ajustes de forma necessários, a instrução da Secretaria de Controle Externo de Tomada de Contas Especial (Secex-TCE) (peça 40) :
"INTRODUÇÃO
1.	Trata-se de Tomada de Contas Especial instaurada pelo Fundo Nacional de Desenvolvimento da Educação (FNDE) , do Ministério da Educação (MEC) , em desfavor do Sr. Anderson José de Sousa, CPF XXX.737.082-XX, prefeito municipal de Rio Preto da Eva/AM nas gestões 2005-2008 e 2017-2020, em razão da impugnação total dos recursos transferidos ao município no âmbito do Programa Nacional de Apoio ao Transporte do Escolar de 2007 (Pnate/2007) , que teve como objeto a transferência, em caráter suplementar, aos estados, ao Distrito Federal e aos municípios, de recursos financeiros destinados a custear a oferta de transporte escolar aos alunos da educação básica pública, residentes em área rural, com o objetivo de garantir o acesso à educação.
HISTÓRICO
2.	A transferência de recursos à conta do Programa Nacional de Apoio ao Transporte do Escolar de 2007 (Pnate/2007) foi normatizada pela Resolução 43, de 10/9/2007, e o prazo para apresentação da prestação de contas expirou em 15/4/2008. Os repasses foram efetivados conforme a tabela a seguir (peça 16, p. 28) :
	Nº OB
	Emissão
	Valor (R$) 

	2007OB700012
	30/4/2007
	31.120,97

	2007OB700022
	30/4/2007
	31.120,97

	2007OB700174
	31/5/2007
	31.120,97

	2007OB700257
	29/6/2007
	31.120,97

	2007OB700460
	31/7/2007
	31.120,97

	2007OB700551
	31/8/2007
	31.120,97

	2007OB700654
	28/9/2007
	31.120,97

	2007OB700738
	27/10/2007
	31.120,97

	2007OB700913
	1/12/2007
	31.121,01

	TOTAL
	280.088,77

3.	A execução do Programa Nacional de Alimentação Escolar (Pnae) , do Programa Nacional de Apoio ao Transporte do Escolar (Pnate) e do Programa Dinheiro Direto na Escola (PDDE) , no município de Rio Preto da Eva/AM, durante os exercícios de 2007 (janeiro a dezembro) e 2008 (janeiro a agosto) , foi objeto de auditoria deste Tribunal, tendo sido aplicada, por meio do Acórdão 2042/2010 (peça 2, p. 31-38, e peça 3, p. 1-4) , a multa do art. 58, inciso II, da Lei 8.443/1992, ao Sr. Anderson José de Sousa, em decorrência da falta de comprovação da regularidade das despesas com transporte escolar, em 2007, em razão de não comprovação desses serviços, pois a prestação de contas do Pnate apresentava indícios de fraude na ata do Conselho Fundeb, de 6/2/2007, tais como:
	a) Contrato 09/2007, não apresentado à auditoria;
	b) fiscalização e acompanhamento pelo Conselho Fundeb, quando os conselheiros alegam que não fiscalizaram;
	c) divergência de assinatura da Sra. Ana Alice Figueira de Brito com as demais assinaturas nas outras atas do conselho;
	d) assinatura de pessoa não integrante do conselho: Francisca Regiane Brito Viana;
	e) inexistência da ata apresentada ao Fundeb, datada de 25/1/2008, no livro de atas do conselho, ressaltando-se que não houve reunião nesse dia.
4.	Em 10/3/2008, o Sr. Anderson José de Sousa apresentou a prestação de contas do Pnate/2007, por meio do Ofício 0122/2007/PMRPE (peça 2, p. 2) .
5.	O município de Rio Preto da Eva apresentou cópia de Representação Criminal perante o Ministério Público do Amazonas (peça 5, p. 1-2) , protocolada em 26/8/2010, contra o Sr. Anderson José de Souza.
6.	Em 7/11/2013, devido à ausência de parecer do Conselho de Acompanhamento e Controle Social do Fundeb devidamente assinado, a Informação 210/2013-DAESP/COPRA/CGCAP/DIFIN/FNDE (peça 5, p. 25-31) concluiu pela impugnação da totalidade dos recursos repassados por força do Pnate/2007, no valor de R$ 280.088,77.
7.	Pelo Edital 5/2014, publicado em 20/1/2014, e pelo Ofício 395/2013-DAESP/COPRA/CGCAP/DIFIN/FNDE/MEC, recebido em 4/12/2013 (peça 5, p. 34-43) , foram respectivamente notificados o responsável e o prefeito em exercício naquela data, solicitando a adoção de providências necessárias para a regularização da prestação de contas do Pnate/2007.
8.	Em 21/10/2015, o Parecer 794/2015-DAESP/COPRA/CGCAP/DIFIN/FNDE (peça 10, p. 14-20) , em seu item 2.3, explicitou os fatos e impugnações descritos na Informação 210/2013-DAESP/COPRA/CGCAP/DIFIN/FNDE, de 7/11/2013, concluindo pela impugnação total dos recursos do Pnate/2007, devido à não apresentação do parecer do Conselho de Acompanhamento e Controle Social.
9.	Em 11/11/2015, o Ofício 981/2015-DAESP/COPRA/CGCAP/DIFIN/FNDE (peça 10, p. 3-4) foi remetido ao responsável, Sr. Anderson José de Souza, com cópia do Parecer 794/2015, informando-o que, para evitar a instauração da TCE, o débito deveria ser recolhido devidamente atualizado. Segundo AR de 24/12/2015 (peça 10, p. 12) , o ofício não foi recebido, o que levou à publicação do Edital 6/2016, em 11/1/2016 (peça 10, p. 8) . O responsável permaneceu silente.
10.	Em 11/11/2015, também foi remetido o Ofício 982/2015-DAESP/COPRA/CGCAP/ DIFIN/FNDE (peça 10, p. 5) ao Sr. Luiz Ricardo de Moura Chagas, então prefeito municipal de Rio Preto da Eva/AM. Embora o ofício tenha sido recebido, em 30/11/2015 (peça 10, p. 13) , no endereço da Prefeitura de Rio Preto da Eva/AM, não consta resposta nos autos quanto ao fato.
11.	Em 10/4/2017, foi emitido o Relatório de TCE 172/2017-DIREC/COTCE/CGCAP/ DIFIN-FNDE/MEC (peça 16, p. 28-33) , que responsabilizou exclusivamente o Sr. Anderson José de Souza, prefeito municipal de Rio Preto da Eva/AM, nas gestões 2005-2008 e 2017-2020, devido ao não encaminhamento do parecer conclusivo do Conselho de Acompanhamento e Controle Social, pelo valor histórico de R$ 280.088,77, que, atualizado até 2/1/2017, totalizou o montante de R$ 500.644,87, segundo demonstrativo de débito (peça 16, p. 5-7) .
12.	O Relatório de Auditoria 1015/2017, de 24/10/2017, do Ministério da Transparência e Controladoria-Geral da União (peça 1, p. 11-13) acompanhou as conclusões do FNDE. Após serem emitidos o certificado de auditoria (peça 1, p. 14) , o parecer do dirigente de controle interno (peça 1, p. 16) e o pronunciamento ministerial (peça 1, p. 9) , o processo foi remetido ao TCU.
13.	O processo foi instruído no Tribunal de Contas da União por meio da instrução de peça 33. Nessa instrução foi proposta a realização de citação do Sr. Anderson José de Sousa, em razão da não comprovação da boa e regular aplicação dos recursos federais repassados ao município de Rio Preto da Eva/AM, no âmbito do Programa Nacional de Apoio ao Transporte do Escolar, no ano de 2007 - Pnate/2007, em face da falta de apresentação do parecer do Conselho de Acompanhamento e Controle Social. Tal proposta foi acatada no âmbito da Secex/TCE (peças 34 e 35) .
14.	Diante disso, após ser regulamente citado (peça 37) , o responsável apresentou suas alegações de defesa, que se encontram à peça 39 destes autos.
EXAME TÉCNICO
Da citação do Sr. Anderson José de Sousa
15.	O responsável foi instado a comparecer aos autos em virtude de (peça 24, p. 1-2) :
a) Irregularidade: não comprovação da boa e regular aplicação dos recursos federais repassados ao município de Rio Preto da Eva/AM, no âmbito do Programa Nacional de Apoio ao Transporte do Escolar, no ano de 2007 - Pnate/2007, em face da falta de apresentação do parecer do Conselho de Acompanhamento e Controle Social.
b) Conduta: na condição de prefeito municipal de Rio Preto da Eva/AM, não apresentar o parecer do Conselho de Acompanhamento e Controle Social.
c) Dispositivos violados: art. 93 do Decreto-Lei 200/1967; art. 66 do Decreto 93.872/1986; art. 27 da Lei 11.947/2009; art. 16, parágrafo único, da Resolução/CD/FNDE 43, de 10/9/2007.
Das alegações de defesa do Sr. Anderson José de Sousa
16.	O Sr. Anderson José de Sousa encaminhou parecer do Conselho de Acompanhamento e Controle Social (Cacs) do município, favorável à prestação de contas apresentada (peça 39, p. 3) . Porém, o referido documento está datado de 10/10/2018 e foi assinado pela representante do Cacs constituído em 12/4/2018 (peça 39, p. 4-7) , o que impossibilita sua validade, já que o parecer de aprovação da prestação de contas do Pnate/2007 deveria ter sido emitido em data compatível com a execução do programa e assinado pelo representante do conselho à época, a fim de viabilizar a comprovação de seu real acompanhamento por parte do conselho.
17.	Pelo exposto, entende-se cabível rejeitar as alegações de defesa do Sr. Anderson José de Sousa.
18.	No âmbito do Tribunal, a importância do parecer do Conselho de Acompanhamento Social como elemento necessário à comprovação da regular aplicação dos recursos repassados fica evidenciada pela jurisprudência do TCU, conforme se depreende dos fragmentos dos acórdãos abaixo transcritos:
O Parecer do Conselho de Acompanhamento e Controle do Fundeb, previsto no art. 18, inciso II, da Resolução/CD/FNDE 14, de 8/4/2009, é peça de fundamental importância para a análise da prestação de contas, visto que evidencia a avaliação procedida por seus membros, pertencentes à comunidade local, sobre a regularidade da aplicação dos recursos públicos e os resultados alcançados. Nesse sentido, destaco excerto do Voto do e. Ministro José Múcio Monteiro condutor do Acórdão 2305/2017-TCU-Segunda Câmara:
' (...) o ex-prefeito (..) deixou de anexar o parecer do Conselho de Acompanhamento e Controle Social (CACS-Fundef) sobre a conformidade do uso do dinheiro público.
2. Como órgão à parte da administração municipal, com representatividade popular e próximo dos fatos, os conselhos de controle social têm isenção e legitimidade para testemunhar se os recursos confiados à prefeitura foram bem geridos. Daí ser indispensável a sua manifestação junto com as respectivas prestações de contas'.
Com efeito, entendo que sua ausência injustificada tem o condão de macular as contas apresentadas pelo responsável, provocando a impugnação dos valores repassados ao município e, por conseguinte, a responsabilização do ex-prefeito, com o julgamento pela irregularidade das contas, a condenação em débito e a aplicação da multa legal, consoante proposta uníssona aventada pela unidade instrutiva, chancelada pelo MP/TCU. (Acórdão 2002/2018-TCU-Primeira Câmara, Relator: Ministro Augusto Sherman) 
É de se mencionar que esta Corte de Contas tem reconhecido o importante papel desempenhado pelos conselhos municipais de controle social, previstos em determinados programas federais de natureza continuada, a exemplo do que restou decido no Acórdão 289/2009-TCU-Primeira Câmara, de relatoria do eminente Ministro Augusto Nardes.
Tais conselhos promovem o controle dos programas federais que são executados em âmbito municipal, de sorte que a ausência de parecer por eles emitidos acerca da regularidade na utilização dos recursos federais repassados à municipalidade, e desde que inexistam nos autos documentos idôneos a demonstrar a correta aplicação desses recursos, tem o condão de macular as contas apresentadas, conforme já decidido no âmbito do Acórdão 2286/2014-TCU-Primeira Câmara, que teve por relator o ilustre Ministro-substituto Weder de Oliveira. (Acórdão 2762/2016-TCU-Segunda Câmara, Relator: Ministro Vital do Rêgo) 
Da prescrição da pretensão punitiva
19.	Com relação à ocorrência da prescrição da pretensão punitiva, este Tribunal aprovou, por meio do Acórdão 1441/2016-TCU-Plenário, incidente de uniformização de jurisprudência no qual firma o entendimento de que a matéria se subordina ao prazo prescricional de dez anos indicado no art. 205 do Código Civil, contado a partir da data de ocorrência da irregularidade a ser sancionada.
20.	No presente caso, a irregularidade ocorreu em 10/3/2008, quando o responsável apresentou a prestação de contas sem o parecer do Cacs, e o ato que ordenou a citação foi realizado em 7/8/2018 (peça 35) , já transcorridos, portanto mais de dez anos entre esse ato e o fato impugnado. Constatado o esgotamento do prazo prescricional, deve-se reconhecer no presente processo, nos termos do art. 205 do Código Civil, a prescrição da ação punitiva por parte deste Tribunal, cabendo, pois, somente a persecução do ressarcimento ao erário.
CONCLUSÃO
21.	A partir dos elementos constantes dos autos, os recursos transferidos pelo Pnate/2007 foram utilizados pelo prefeito municipal de Rio Preto da Eva/AM, Sr. Anderson José de Souza, CPF XXX.737.082-XX, durante a sua gestão 2005-2008, sem que o parecer do Conselho de Acompanhamento e Controle Social tenha sido apresentado ao FNDE, resultando no débito histórico de R$ 280.088,77.
22.	Diante da rejeição da defesa apresentada pelo Sr. Anderson José de Souza, CPF XXX.737.082-XX, e inexistindo nos autos elementos que permitam concluir pela ocorrência de boa-fé ou de outros excludentes de culpabilidade em sua conduta, propõe-se que suas contas sejam julgadas irregulares e que o responsável seja condenado em débito.
PROPOSTA DE ENCAMINHAMENTO
23.	Diante do exposto, submetemos os autos à consideração superior, propondo ao Tribunal:
	a) rejeitar as alegações de defesa apresentadas pelo Sr Anderson José de Sousa, CPF XXX.737.082-XX, prefeito municipal de Rio Preto da Eva/AM nas gestões 2005-2008 e 2017-2020;
	b) com fundamento nos arts. 1º, inciso I, 16, inciso III, alínea 'c', da Lei 8.443/1992 c/c os arts. 19 e 23, inciso III, da mesma Lei, e com arts. 1º, inciso I, 209, inciso II, 210 e 214, inciso III, do Regimento Interno, julgar irregulares as contas do Sr Anderson José de Sousa, CPF XXX.737.082-XX, prefeito municipal de Rio Preto da Eva/AM nas gestões 2005-2008 e 2017-2020, e condená-lo ao pagamento da quantia a seguir especificada, com a fixação do prazo de quinze dias, a contar da notificação, para comprovar, perante o Tribunal (art. 214, inciso III, alínea 'a', do Regimento interno) , o recolhimento da dívida aos cofres do Fundo Nacional de Desenvolvimento da Educação (FNDE) , atualizada monetariamente e acrescida dos juros de mora, calculados a partir da data discriminada, até a data do recolhimento, na forma prevista na legislação em vigor, abatendo-se, na oportunidade, os valores já ressarcidos, ante a não comprovação da boa e regular aplicação dos recursos federais repassados ao município de Rio Preto da Eva/AM, no âmbito do Programa Nacional de Apoio ao Transporte do Escolar, no ano de 2007 - Pnate/2007, em face da falta de apresentação do parecer do Conselho de Acompanhamento e Controle Social:
	DATA DA OCORRÊNCIA
	VALOR
 (R$) 

	30/4/2007
	31.120,97

	30/4/2007
	31.120,97

	31/5/2007
	31.120,97

	29/6/2007
	31.120,97

	31/7/2007
	31.120,97

	31/8/2007
	31.120,97

	28/9/2007
	31.120,97

	27/10/2007
	31.120,97

	1/12/2007
	31.121,01

	TOTAL HISTÓRICO
	280.088,77

c) autorizar, desde já, caso requerido, o parcelamento da dívida em até 36 parcelas, nos termos do art. 26 da Lei 8.443/1992, c/c o art. 217, §§ 1º e 2º, do Regimento Interno do TCU, informando ao responsável que incidirão sobre cada parcela os correspondentes acréscimos legais e de que a falta de pagamento de qualquer parcela importará no vencimento antecipado do saldo devedor;
d) autorizar, desde logo, nos termos do art. 28, inciso II, da Lei 8.443/1992, a cobrança judicial da dívida, caso não atendida a notificação;
e) encaminhar cópia da deliberação que vier a ser proferida ao Procurador-Chefe da Procuradoria da República no Estado do Amazonas, nos termos do § 3º do art. 16 da Lei 8.443/1992 c/c o § 7º do art. 209 do Regimento Interno do TCU, para adoção das medidas que entender cabíveis, esclarecendo que o conteúdo completo do relatório e voto podem ser obtidos no endereço www.tcu.gov.br/acordaos."
3.	O representante do MP/TCU, procurador Rodrigo Medeiros de Lima, manifestou-se de acordo com a proposta da unidade instrutiva (peça 46) .
	É o relatório.

8.1. André Luiz Condoto Oshiro (31600/OAB-DF) e outros, representando Anderson José de Sousa.

Procurador Rodrigo Medeiros de Lima.

TOMADA DE CONTAS ESPECIAL. FNDE. PNATE 2007. IMPUGNAÇÃO TOTAL DAS DESPESAS PELO FNDE. CITAÇÃO. REJEIÇÃO DAS ALEGAÇÕES DE DEFESA. OCORRÊNCIA DA PRESCRIÇÃO DA PRETENSÃO PUNITIVA. CONTAS IRREGULARES. DÉBITO. COMUNICAÇÕES.

TOMADA DE CONTAS ESPECIAL (TCE)

Secretaria de Controle Externo de Tomada de Contas Especial (Secex-TCE).

Trata-se de tomada de contas especial instaurada pelo Fundo Nacional de Desenvolvimento da Educação (FNDE) em desfavor do Sr. Anderson José de Sousa, prefeito de Rio Preto da Eva/AM nas gestões 2005-2008 e 2017-2020, relativa aos recursos transferidos ao município no âmbito do Programa Nacional de Apoio ao Transporte do Escolar de 2007 (Pnate) .
O FNDE repassou ao ente municipal ao longo do exercício de 2007 o montante de R$ 280.088,77.
O relatório final do tomador de contas (relatório de TCE 172/2017) [footnoteRef:2] concluiu pela existência de débito no valor total repassado, em face do não encaminhamento do parecer conclusivo do conselho de acompanhamento e controle social (Cacs) . [2:  Peça 16, p. 28-33.] 
O órgão de controle interno corroborou o entendimento do tomador de contas especial[footnoteRef:3]. [3:  Peça 1, p. 11-16.] 
Nesta Corte de Contas, promoveu-se a citação do Sr. Anderson José de Sousa, para que apresentasse alegações de defesa quanto à não comprovação da boa e regular aplicação dos recursos federais repassados ao município, considerando a falta do mencionado parecer do Cacs.
 Analisadas as alegações de defesa[footnoteRef:4], a Secretaria de Controle Externo de Tomada de Contas Especial (Secex-TCE) propõe rejeitá-las, julgar irregulares as contas, condenando o responsável a ressarcir o erário, sem aplicação de multa, em razão da ocorrência da prescrição da pretensão punitiva[footnoteRef:5]. [4:  Peça 39.]  [5:  Peça 40.] 
O MP/TCU concordou com a proposta da Secex-TCE[footnoteRef:6]. [6:  Peça 49.] 
II
 Endosso, em essência, a análise empreendida pela Secex-TCE, ratificada pelo Ministério Público de Contas, razão pela qual a incorporo às minhas razões decidir, sem prejuízo das considerações abaixo.
É pertinente ressaltar que a execução do Pnate no município de Rio Preto da Eva/AM, durante os exercícios de 2007 (janeiro a dezembro) e 2008 (janeiro a agosto) , foi um dos objetos de auditoria realizada por este Tribunal no âmbito do TC Processo 023.461/2008-4, que verificou a regularidade das despesas efetuadas no âmbito de vários programas do FNDE (Pnae, Pnate e PDDE) .
 Por meio do Acórdão 2042/2010-TCU-Segunda Câmara, foi aplicada a multa do art. 58, inciso II, da Lei 8.443/1992 ao Sr. Anderson José de Sousa, em decorrência, dentre outras, das seguintes irregularidades motivadoras de audiência naqueles autos:
	a) falta de comprovação da regularidade das despesas com transporte escolar, em 2007, pois havia indícios de fraude na ata do conselho do Fundeb, de 6/2/2007, constante da prestação de contas, tais como:
	- contrato 09/2007 não apresentado à auditoria;
	- informação de ter havido fiscalização e acompanhamento pelo conselho do Fundeb, quando os conselheiros alegam que não fiscalizaram;
	- divergência entre a assinatura da Sra. Ana Alice Figueira de Brito e as demais assinaturas nas outras atas do conselho;
	- assinatura de pessoa não integrante do conselho: Francisca Regiane Brito Viana;
	- inexistência da ata apresentada ao Fundeb, datada de 25/1/2008, no livro de atas do conselho, ressaltando-se que não houve reunião nesse dia.
	b) ter sido incluída, na prestação de contas do Pnate-2007, ata do conselho do Fundeb datada de 25/01/2008 aprovando aquelas contas, quando inexiste o referido documento no livro de atas, bem como por as assinaturas lá consignadas não se referirem a membro do conselho (Francisca Regiane Brito Viana) ou apresentarem divergência grosseira (Ana Alice Figueira de Brito) , além do fato de os membros daquele colegiado terem afirmado que jamais aprovaram as contas do Fundeb e do Pnate, sendo apresentada a ata de 30/6/2008 para comprovar essa afirmação.
Por meio do Acórdão 2042/2010-TCU-Segunda Câmara, foi adotada, também, a seguinte providência:
"9.5. encaminhar cópia das fls. 253/259 do Anexo 1, deste Acórdão, acompanhado do Relatório e Voto, ao FNDE para subsidiar a análise da prestação de contas do Pnate/2007 da Prefeitura Municipal de Rio Preto da Eva/AM e determinar, caso permaneçam as irregularidades apontadas, a instauração de tomada de contas especial;"
Em 10/3/2008, o Sr. Anderson José de Sousa apresentou a prestação de contas do Pnate/2007[footnoteRef:7]. [7:  Peça 2, p. 2.] 
O FNDE, ao analisar a prestação de contas conclui, conforme parecer 794/2015-DAESP/COPRA/CGCAP/DIFIN/FNDE[footnoteRef:8], pela impugnação total dos valores transferidos, por ausência de parecer conclusivo do Cacs.  [8:  Peça 10, p. 14-20.] 
Consta ainda do citado parecer que, em relação aos apontamentos feitos por esta Corte no âmbito do TC Processo 023.461/2008-4, foi solicitado pronunciamento da Coordenação Geral de Apoio à Manutenção Escolar (CGAME) quanto ao alcance do objeto e dos objetivos pactuados, nos termos da Resolução CD/FNDE 43/2007, considerando a ausência do parecer do Cacs. A coordenação respondeu que " (...) apesar de à luz do Demonstrativo da Execução da Receita e das Despesas de Pagamentos Efetuados, às fls. 02, ter sido possível constatar que os recursos foram utilizados de acordo com a legislação vigente, a execução física não poderá ser aprovada".
No âmbito deste Tribunal, em resposta à citação, o responsável apresentou parecer do Conselho de Acompanhamento e Controle Social datado de 10/10/2018, assinado pela representante do Cacs constituído em 12/4/2018.
Concordo com o entendimento da unidade instrutiva de que o parecer de aprovação da prestação de contas do Pnate/2007 deveria ter sido emitido em data compatível com a execução do programa e assinado pelos membros do conselho à época. 
Em diversas ocasiões, esta Corte de Contas assentou a importância do parecer emitido pelo CACS/Fundeb, órgão à parte da administração municipal, com representatividade popular e próximo aos fatos. Nesse sentido, destacam-se os Acórdão 8838/2019-TCU-Primeira Câmara, 2.002/2018-1ª Câmara, 2.305/2017-2ª Câmara, 2.762/2016-2ª Câmara e 2.286/2014-1ª Câmara, dentre outros.
Considerando, ademais, os apontamentos de indícios de fraude na ata do conselho do Fundeb, de 6/2/2007, que teria aprovado as contas do Pnate, conforme destacado no TC Processo 023.461/2008-4, bem como a conclusão da Coordenação Geral de Apoio à Manutenção Escolar de que não poderia aprovar a execução física do programa, está demonstrado que não foi comprovada a boa e regular aplicação dos recursos federais repassados ao município.
Por fim, em relação à prescrição punitiva, observo que a citação foi ordenada em 7/8/2018[footnoteRef:9] e os recursos foram repassados durante o exercício de 2007, tendo sido apresentada a prestação de contas em 10/3/2008, estando, portanto, prescrita a pretensão punitiva, nos termos do entendimento firmado por essa Corte, conforme Acórdão 141/2016-TCU-Plenário. [9:  Peça 35] 
***
Diante do exposto, manifesto-me pela aprovação do acórdão que ora submeto à apreciação deste Colegiado.
TCU, Sala das Sessões Ministro Luciano Brandão Alves de Souza, em 14 de julho de 2020.
Weder de Oliveira
Relator